臺灣臺南地方法院民事判決
111年度訴字第464號
原      告  凱基商業銀行股份有限公司


法定代理人  魏寶生  
訴訟代理人  張月瑜  
被      告  陳美美  
            黃順平  
            黃素貞  

            黃順楠  
上列當事人間請求代位分割遺產等事件，經本院於民國111年5月
27日言詞辯論終結，判決如下：
    主      文
一、被代位人黃春蘭應與被告陳美美、黃順平、黃素貞、黃順楠
    就被繼承人黃文圖所遺如附表編號2至12所示遺產辦理繼承
    登記。
二、被代位人黃春蘭及被告陳美美、黃順平、黃素貞、黃順楠就
    被繼承人黃文圖所遺如附表編號1至12所示遺產分割如附表
    分割方法欄所示。
三、訴訟費用由原告及被告陳美美、黃順平、黃素貞、黃順楠各
    負擔5分之1。
    事實及理由
一、本件被告陳美美、黃素貞、黃順楠經合法通知，均未於言詞
    辯論期日到場，核無民事訴訟法第386條所列各款情形，爰
    依原告聲請，由其一造辯論而為判決。
二、原告起訴主張：原告為被代位人黃春蘭(下逕稱其名)之債權
    人，並對黃春蘭取得本院101年司執字第69493號債權憑證。
    而訴外人黃文圖於民國91年10月15日死亡，遺有附表編號1
    至12所示遺產，黃春蘭及被告4人為黃文圖之繼承人，僅就
    附表編號1所示遺產辦理繼承登記，因黃春蘭怠於請求就附
    表編號2至12所示遺產辦理繼承登記，及怠於請求分割附表
    編號1至12所示遺產，原告為實現債權，爰依民法第242條規
    定，代位黃春蘭起訴請求被告4人辦理附表編號2至12所示遺
    產繼承登記，及分割附表編號1至12所示遺產等語。並聲明
    ：如主文所示(見訴字卷第15頁)。
三、被告黃順平則以：黃春蘭在外面欠了很多錢，她有繼承她丈
    夫遺留下來的財產，原告應該去找她先生的遺產，原告告我
    們這些兄弟姐妹沒有意思，附表所示遺產只是持份，原告要
    拍賣也很麻煩，我有打電話去問黃春蘭，黃春蘭說她錢還清
    了，黃春蘭有傳匯款證明給我看等語置辯，並聲明：原告之
    訴駁回(見訴字卷第258頁)；被告陳美美、黃素貞、黃順楠
    未於言詞辯論期日到場，亦未提出書狀作何聲明或陳述。
四、本院之判斷：
　㈠按債務人怠於行使其權利時，債權人因保全債權，得以自己
    之名義，行使其權利。但專屬於債務人本身者，不在此限；
    因繼承、強制執行、徵收、法院判決或其他非因法律行為，
    於登記前已取得不動產物權者，應經登記，始得處分其物權
    ；繼承人有數人時，在分割遺產前，各繼承人對於遺產全部
    為公同共有，民法第242條、第759條、第1151條分別定有明
    定。而繼承人請求分割該公同共有之遺產，性質上為處分行
    為，如係不動產，依民法第759條規定，於未辦妥繼承登記
    前，不得為之(最高法院103年度台上字第2108號判決意旨參
    照)。換言之，分割共有物既對於物之權利有所變動，為處
    分行為之一種，凡因繼承於登記前已取得不動產物權者，繼
    承人如欲分割因繼承而取得公同共有之遺產，依民法第759
    條規定，自非先經繼承登記，不得為之(最高法院105年度台
    上字第1525號判決意旨參照)。查原告主張之事實，業據提
    出本院101年司執字第69493號債權憑證、黃文圖之遺產稅核
    定通知書、系爭遺產土地建物查詢資料、異動索引查詢資料
    、土地登記第一類謄本、黃文圖除戶戶籍謄本、繼承系統表
    及被告戶籍謄本等件為證(見訴字卷第23至127、201至251頁
    )，並有本院向臺南市○里地○○○○○○○○○○號1所示不動產辦理
    繼承登記資料附卷可稽(見訴字卷第179至198頁)，堪信為真
    。雖被告黃順平稱黃春蘭已經清償完畢等語，惟經本院當庭
    勘驗被告黃順平手機的LINE記錄，該匯款匯款單之匯款人為
    黃春蘭，匯款金額為25萬元，匯款日期為2021年12月30日，
    與原告對黃春蘭取得之執行名義債權金額不符，故難認黃春
    蘭已全部清償完畢。是附表編號2至12所示遺產現仍登記為
    黃文圖所有，黃春蘭及被告4人為黃文圖之繼承人，揆諸上
    開說明，原告代位黃春蘭訴請就附表編號2至12所示遺產辦
    理繼承登記，應予准許。
　㈡又公同關係存續中，各公同共有人，不得請求分割其公同共
    有物；公同共有物之處分及其他之權利行使，除法律另有規
    定外，應得公同共有人全體之同意；繼承人有數人時，在分
    割遺產前，各繼承人對於遺產全部為公同共有；繼承人得隨
    時請求分割遺產。但法律另有規定或契約另有訂定者，不在
    此限。民法第829條、第828條第3項、第1151條、第1164條
    分別定有明文。另在公同共有遺產分割自由之原則下，民法
    第1164條規定，繼承人得隨時請求分割遺產，該條所稱之「
    得隨時請求分割」，依同法第829條及第830條第1項規定觀
    之，自應解為包含請求終止公同共有關係在內，俾繼承人之
    公同共有關係歸於消滅而成為分別共有，始不致與同法第82
    9條所定之旨趣相左，庶不失繼承人得隨時請求分割遺產之
    立法本旨；而繼承人欲終止其間之公同共有關係，惟有以分
    割遺產之方式為之，而將遺產之公同共有關係終止改為分別
    共有關係，性質上屬分割遺產方法之一。查原告為黃春蘭之
    債權人，已如前述，則原告為保全債權，代位黃春蘭訴請被
    告4人按應繼分分割附表編號1至12所示遺產，為有理由，應
    予准許。
五、綜上所述，原告依民法第242條、第1164條前段規定，代位
    黃春蘭請求被告4人就附表編號2至12所示遺產辦理繼承登記
    ，並按附表分割方法欄所示應繼分比例分割附表編號1至12
    所示遺產為分別共有，為有理由，應予准許。
六、訴訟費用負擔之依據：民事訴訟法第78條、第85條第1項。 
     
中　　華　　民　　國　　111 　年　　 6　　月　　10　　日
                  民事第三庭    法    官　王淑惠
以上正本係照原本作成。
如對本判決上訴，須於判決送達後20日內向本院提出上訴狀。
如委任律師提起上訴者，應一併繳納上訴審裁判費。
中　　華　　民　　國　　111 　年　　 6　　月　　10　　日
                                書 記 官  洪凌婷
附表：　　　　　
編號   遺  產  內  容 權利範圍    分  割  方  法   1 臺南市○○區○○段0000地號土地 已辦繼承登記為公同共有2分之1 由被代位人黃春蘭、被告陳美美、黃順平、黃素貞、黃順楠各按5分之1之應繼分比例分割為分別共有。   2 臺南市○○區○○段000地號土地 2分之1 同上。   3 臺南市○○區○○段000000地號土地 2分之1 同上。   4 臺南市○○區○○段000000地號土地 2分之1 同上。   5 臺南市○○區○○段000地號土地 2分之1 同上。   6 臺南市○○區○○段000地號土地 2分之1 同上。   7 臺南市○○區○○段000地號土地 2分之1 同上。   8 臺南市○○區○○段0000地號土地 2分之1 同上。   9 臺南市○○區○○段0000地號土地 2分之1 同上。   10 臺南市○○區○○段0000地號土地 2分之1 同上。   11 臺南市○○區○○段0000地號土地 2分之1 同上。   12 屏東市○○○段○○段0000地號土地 21分之1 同上。